---
# --- Metadatos Básicos ---
title: "Título del Trabajo Final"
author:
   - Rehide De Pablos
   - Moisés Perez
   - Diego Rosabrussin
date: "Febrero 2026"

# --- Metadatos Específicos de Plantilla ---
documentclass: report
degree: "Computación I"
director: 
  - Jesus Ochoa 
  - Oliver Triveño
lugar: "Caracas"
facultad: 
  - Facultad de Ciencias Económicas y Sociales
  - Escuela de Estadistica y Ciencias Actuariales
# Ruta al escudo (relativa al archivo .Rmd)
escudo: "Latex/Classes/Escudos/faces"

# --- Bibliografía ---
bibliography: bibliografia.bib

# --- Configuración de Salida ---
output: 
  pdf_document:
     template: template.tex  # Llamamos al archivo de plantilla
     keep_tex: true                 # Útil para ver errores si ocurren
     toc: true                      # Generar índice
     number_sections: true
     citation_package: natbib       # Importante: forzar natbib porque tu plantilla lo usa

# --- Resumen (Abstract) ---
abstract: |
  Resumen del trabajo de investigación...
---

```{r setup, include=FALSE}
# Configuración global de chunks
knitr::opts_chunk$set(
  echo = FALSE,        # Mostrar código
  warning = FALSE,    # Ocultar advertencias
  message = FALSE,    # Ocultar mensajes de carga
  fig.align = "center",
  out.width = "90%",
  fig.pos = "H",
  out.extra = ""
)

# Cargar librerías necesarias
library(tidyverse)
library(knitr)
library(kableExtra)
library(scales)
```

\chapter{Introducción}


La Fórmula 1 es la máxima categoría del automovilismo mundial, donde la diferencia entre la victoria y la derrota suele medirse en milésimas de segundo. Si bien el rendimiento del vehículo y la habilidad del piloto son fundamentales, el trabajo en equipo durante las paradas en boxes (*pit stops*) representa un factor crítico en la estrategia de carrera.


Entre los años 1994 y 2010, la Fórmula 1 atravesó una de sus épocas más dinámicas, caracterizada por la reintroducción y posterior prohibición del repostaje de combustible durante las carreras.


Este trabajo de investigación tiene como propósito realizar un análisis estadístico exhaustivo sobre el conjunto de datos de paradas en boxes de la F1 en dicho periodo.


A través del uso de herramientas computacionales en R, se busca descomponer la varianza de los tiempos de parada en función de factores como la escudería, el año y las estrategias de carrera.



\chapter{Planteamiento del Problema} 

 En la Fórmula 1, el tiempo de permanencia en el *pit lane* es una variable de alto impacto que condiciona el resultado deportivo.
 
 Durante el ciclo 1994-2010, las reglas respecto a las operaciones permitidas en los boxes cambiaron drásticamente, siendo el más crítico la reintroducción y posterior prohibición del repostaje de combustible.

El problema central de esta investigación consiste en evaluar, desde una perspectiva estadística, cómo evolucionaron los tiempos de estas paradas a lo largo de los años y determinar si existen diferencias significativas en la eficiencia operativa de las distintas escuderías.

La ausencia de un modelo claro que cuantifique cómo estas variables categóricas impactan en el tiempo esperado de parada genera la necesidad de responder a las siguientes preguntas de investigación: 



\textbf{1.}	¿Cuál fue el tiempo promedio de las paradas en boxes durante el periodo de adaptación a las nuevas reglas (1994-1996)? 

\textbf{2.}	¿Cómo varían los tiempos de los pit stops al compararlos a lo largo de los distintos años de competencia estudiados?

\textbf{3.}	¿Cuáles son las estrategias de paradas (1, 2 o 3 paradas) más predominantes a lo largo del periodo evaluado?


\section{Justificación}

El análisis temporal de las paradas en boxes trasciende el ámbito puramente deportivo; representa un caso de estudio ideal sobre cómo los equipos de alto rendimiento optimizan procesos bajo condiciones de extrema presión y variabilidad. Se justifica esta investigación en la oportunidad de aplicar modelos estadísticos para cuantificar el impacto real que tienen los cambios de normativas externas (como la prohibición del repostaje) sobre los tiempos de ejecución mecánica. Desde la perspectiva académica, este trabajo permite demostrar la utilidad del lenguaje R para depurar, transformar y extraer conclusiones significativas a partir de registros cronométricos crudos, consolidando habilidades prácticas en el manejo de distribuciones asimétricas y el análisis de varianza.

\section{Objetivos}
 
\subsection{Objetivo General}
\begin{itemize}
  \item{Analizar los patrones históricos y los factores determinantes en los tiempos de las paradas en boxes de la Fórmula 1 (1994-2010) para caracterizar el comportamiento de la eficiencia mecánica de las escuderías.}
\end{itemize}

\subsection{Objetivos Específicos}
\begin{itemize}
  \item{1. Comparar los tiempos registrados según el orden de la parada (primera parada vs. segunda parada) para analizar las razones estadísticas por las cuales el segundo pit stop tiende a presentar un menor tiempo. }
  \item{2.Describir la influencia de la variable escudería en la distribución de los tiempos de los pit stops. }
  \item{3. Analizar la distribución de frecuencias del número de paradas por piloto para identificar las estrategias de carrera.}
\end{itemize}


\section{Cobertura}

\subsection{Horizontal}

La cobertura horizontal abarca las métricas operativas y características intrínsecas de cada parada en boxes registrada.

\begin{table}[ht]
\centering
\caption{Variables consideradas} 
\resizebox{17cm}{!} {
\begin{tabular}{ccc}
  \hline
\ \ \ \ \ TIPO&VARIABLE&DESCRIPCIÓN \\ 
\hline
          Categórica & Car & Escudería o equipo de mecánicos (e.g., Ferrari, McLaren).\\ 
          Numérica & Year & Año en que se realizó el campeonato.\\ 
          Numérica & Stops & Número de parada en esa carrera para ese piloto.\\ 
          Numérica & Time & Tiempo exacto que transcurre desde que el vehículo entra al pit lane hasta que sale.\\ 
  \hline
\end{tabular}
}
\end{table}

\subsection{Vertical}

La cobertura vertical comprende un total de 9.921 observaciones. Cada fila representa una parada en boxes única ejecutada durante un Gran Premio de Fórmula 1. El alcance temporal abarca desde el año 1994 hasta el año 2010.


\section{Periodo de Referencia}

La fuente de los datos corresponde a un registro histórico estructurado. El periodo de referencia efectivo para el análisis descriptivo se centra en el intervalo 1994-2010.

\section{Variables}

La variable principal en estudio es el Tiempo de Parada (Time), la cual representa la eficiencia operativa del equipo de mecánicos, medida en los segundos transcurridos durante cada pit stop.

\chapter{Marco Teórico}
\subsection{Bases Teóricas}

El presente análisis se fundamenta en las técnicas de la Estadística Descriptiva, la cual permite recolectar, organizar, resumir y presentar los datos de manera informativa. Los principales estadísticos y gráficos empleados son:

\subsection{Medidas de Tendencia Central)}

Se utilizará la Media Aritmética (promedio de los tiempos de parada) y la Mediana (el valor central que divide la distribución en dos partes iguales, siendo robusta ante valores atípicos o outliers).

$$ \bar{x} = \frac{1}{n} \sum_{i=1}^{n} x_i $$
$$ Me = \begin{cases} 
x_{\frac{n+1}{2}} & \text{si } n \text{ es impar} \\ 
\frac{x_{\frac{n}{2}} + x_{\frac{n}{2} + 1}}{2} & \text{si } n \text{ es par} 
\end{cases} $$

\subsection{Medidas de Dispersión}

Se aplicará la Desviación Estándar para cuantificar el grado de variabilidad o dispersión de los tiempos de parada en los boxes respecto a la media.

$$ s = \sqrt{\frac{1}{n-1} \sum_{i=1}^{n} (x_i - \bar{x})^2} $$

\subsection{Distribución de Frecuencias}

Tablas que resumen cuántas veces ocurre un evento (frecuencia absoluta) y su proporción (frecuencia relativa), vitales para analizar el número de paradas por piloto.

$$ f_r = \frac{f_i}{n} $$

\subsection{Gráficos}

Gráfico de Cajas (Boxplot): Herramienta visual que representa la distribución de los datos a través de sus cuartiles. Es fundamental en este estudio para comparar visualmente los tiempos de la primera y segunda parada, identificando rápidamente la mediana y los valores atípicos.

Gráfico de Barras: Representación gráfica para variables categóricas o discretas (como Escuderías o número de paradas) que muestra la frecuencia o promedios mediante barras rectangulares.


\chapter{Marco Metódico} 
En esta sección se detalla el proceso de Extracción, Transformación y Carga (ETL) aplicado al conjunto de datos crudos de la Fórmula 1. La preparación adecuada de los datos es un paso ineludible antes de aplicar los modelos descritos en el marco teórico.
 
\section{Bases metódicas utilizadas en el trabajo de investigación}

El procesamiento de la base de datos se realizó utilizando el entorno R y el ecosistema de paquetes `tidyverse`. A continuación, se detalla el proceso de Extracción, Transformación y Carga (ETL) aplicado al conjunto de datos crudos de la Fórmula 1.\

\subsection{1. Carga de Datos}

El primer paso consistió en la importación del archivo plano que contiene los registros históricos de las paradas en boxes a lo largo de los diferentes Grandes Premios.

```{r carga-datos, echo=TRUE}
# Importación del dataset original

f1_datos <- read_csv("dataset/formula1.csv")
```


\subsection{Limpieza y Tratamiento de Valores Nulos (NAs)}

```{r limpieza-na, echo=TRUE}
# Eliminación de valores nulos en la variable objetivo
f1_limpio <- f1_datos %>%
  drop_na(Time)
```

Transformación de Tipos de Datos y Filtrado
```{r }
f1_etl <- f1_limpio %>%
  mutate(
    DriverName = as.factor(DriverName),
    Car = as.factor(Car),
    Race = as.factor(Race)
  )
```

\subsubsection{Item}




\subsection{Item n}

Descripción\
\chapter{Análisis de Resultados}

{\small Este capítulo presenta los resultados obtenidos al aplicar las metodologías descritas en el capítulo anterior, así como del análisis estadístico descriptivo de las variables estudiadas y las ventajas y desventajas al aplicar dichos tests.}

\section{Presentación de resultados 1}

Descripción\
\section{Presentación de resultados 2}

Descripción\
\section{Presentación de resultados n}

Descripción\
\chapter{Conclusiones y Recomendaciones}

\textbf{1.-} Conclusion 1 del trabajo de investigación.\

\textbf{Recomendación} 
Recomendación 1 del trabajo de investigación.\

\textbf{2.-} Conclusion 2 del trabajo de investigación.\

\textbf{Recomendación} 
Recomendación 2 del trabajo de investigación.\

\textbf{n.-} Conclusion n del trabajo de investigación.\

\textbf{Recomendación} Recomendación n del trabajo de investigación.\

\appendix
\renewcommand{\thechapter}{\Alph{chapter}}

\chapter{Anexo A}

\chapter{Anexo B}

\chapter{Anexo C}

